【裁判字號】    98,交聲,1391
【裁判日期】    980930
【裁判案由】    聲明異議
【裁判全文】
臺灣彰化地方法院交通事件裁定      98年度交聲字第1391 號
原處分機關  交通部公路總局臺中區監理所彰化監理站
異  議  人
即受處分人  甲○○
上列異議人即受處分人因違反道路交通管理處罰條例案件，對於
交通部公路總局臺中區監理所98年8 月21日所為之處分（原處分
案號：彰監四字第裁64-JC0000000號），聲明異議，本院裁定如
下：
    主  文
原處分撤銷。
甲○○不罰。
    理  由
一、原處分意旨略以：受處分人即異議人甲○○駕駛興陽通運股
    份有限公司（下稱興陽公司）所有車牌號碼631-HK號營業曳
    引車，於民國96年6 月18日中午12時55分行經埔里鎮隆生橋
    處，為南投縣政府警察局埔里分局員警執行交通稽查時，異
    議人甲○○提出出貨磅單記載之重量（單號NO002137），其
    上記載系爭車輛裝載砂石總重為47.240公噸，因隆生橋限重
    為35公噸，認已超載12.240公噸，而舉發製填投警交字第JC
    0000000 號違規通知單，且原處分機關認有上開違規行為，
    遂依道路交通管理處罰條例第29條之2 第2 項、第63條之規
    定，裁處異議人甲○○罰鍰新臺幣（下同）3 萬4 千元，並
    記違規紀錄2 次等語。
二、聲明異議意旨略以：舉發員警僅察異議人甲○○所駕駛本件
    營業曳引車之外觀並依據異議人所提系爭過磅單記載重量，
    即直接認定違規，並未實際進行地磅測量，亦無任何依法定
    方式標準核算總重之舉動，則本案既未實際進行地磅測量，
    亦無得以不經地磅測量之情形，且舉發員警並無任何依法定
    方式標準核算總重之舉動，本件舉發方式於法自有未合，爰
    請求撤銷原處分等語。
三、按貨車之裝載，其裝載貨物不得超過核定之總重量或行駛橋
    樑規定之載重限制，道路交通安全規則第79條第1 項第1 款
    定有明文。復按汽車裝載貨物超過所行使橋樑規定之載重限
    制者，處汽車駕駛人罰鍰，其應歸責於汽車所有人時，除依
    第3 項規定處汽車所有人罰鍰及記該汽車違規紀錄1 次外，
    汽車駕駛人仍應依第63條第1 項第2 款規定記違規點數2 點
    。有前2 項規定之情形者，應責令改正或當場禁止通行，並
    處新臺幣1 萬元罰鍰，超載10公噸以下者，以總超載部分，
    每1 公噸加罰新臺幣1 千元；超載逾10公噸至20公噸以下者
    ，以總超載部分，每1 公噸加罰新臺幣2 千元；超載逾20公
    噸至30公噸以下者，以總超載部分，每1 公噸加罰新臺幣3
    千元；超載逾30公噸者，以總超載部分，每1 公噸加罰新臺
    幣5 千元。未滿1 公噸以1 公噸計算，道路交通管理處罰條
    例第29條之2 第2 項及第3 項分別定有明文。
四、經查：
  (一)異議人甲○○於上揭時、地，駕駛興陽公司所有系爭車輛，
    經原舉發機關員警攔檢，依據異議人甲○○所提系爭過磅單
    記載總重47.240公噸，而認定超重12.240公噸之違規事實，
    並依道路交通管理處罰條例第29條之2 第2 項及第3 項規定
    掣單舉發等情，固為異議人所坦承，並有系爭過磅單1 份在
    卷可按（見本院卷第8 頁），惟系爭過磅單上所載重量是否
    經合法標準儀器測量而無誤差，乃有疑義，自不得作為認定
    異議人有原處分意旨所指違規情節之唯一論據。
  (二)又按執行交通勤務警察或依法令執行交通稽查任務人員發現
    汽車裝載定量包裝之物品顯然超載者，得不經地磅測量，依
    照定式標準核算其超過規定之重量，依法舉發之，違反道路
    交通管理事件統一裁罰基準及處理細則第19條定有明文。換
    言之，就道路交通管理處罰條例第29條之2 汽車裝載貨物超
    過核定總重量違規之舉發方式，係以地磅測量認定為原則，
    僅在裝載貨物可依定量包裝標準核算超重部分之重量時，始
    得例外不經地磅測量；再本諸「例外從嚴解釋」之法理，執
    行交通勤務警察或依法令執行交通稽查任務人員倘無前揭例
    外事由存在之情形，仍不經地磅測量而逕行認定汽車超載貨
    物違規，其舉發方式即非適法，公路主管機關亦不得率予裁
    罰。
  (三)而異議人甲○○於上揭時、地，駕駛興陽公司所有並裝載砂
    石之本件營業曳引車，於98年6 月18日中午12時55分許行經
    埔里鎮○○路隆生橋上，由員警依據系爭車輛之外觀察看及
    異議人甲○○所提系爭過磅單記載重量以直接認定違規，並
    未實際進行地磅測量等情，有南投縣政府警察局埔里分局98
    年8 月3 日投警交字第0980011309號函在卷可稽（見本院卷
    第11頁）。然本件車輛於舉發當日係裝載砂石，尚無法藉由
    外包裝之標示直接計算總重量，應無前述得以例外不經地磅
    測量之情形，而舉發員警僅依據系爭過磅單之記載以認定違
    規，並未經地磅測量，亦無任何依定式基準核算總重之舉動
    ，揆諸前揭說明，其舉發方式於法自有未合，尚不足以作為
    認定異議人有將本件營業曳引車超載貨物違規之依憑，原處
    分機關未經詳查，遽予裁罰，即有未洽。
  (四)綜上所述，本件異議人所為之異議為有理由，原處分既有上
    述不當之處，自應予以撤銷，並由本院另為異議人不罰之諭
    知。
五、據上論斷，應依道路交通管理處罰條例第87條第2 項、道路
    交通案件處理辦法第20條前段，裁定如主文。
中    華    民    國    98    年    9    月     30    日
                  交通法庭    法  官  李淑惠
以上正本證明與原本無異。
如不服本裁定，應於裁定送達後5日內，向本院提出抗告狀(須附
繕本)。
中    華    民    國    98    年    9    月     30    日
                              書記官  張清秀


司法院資訊處製作；財團法人民間司法改革基金會備份。
